---
title: "Actualizacion de ecuaciones univariada"
output: pdf_document
---

```{r setup, include=FALSE}
knitr::opts_chunk$set(echo = TRUE)
library(tidyverse)
library(MASS)
options(digits=4)
```

Se utiliza la base de datos **freeny**.

```{r}
#La base de datos freeny tiene la siguiente estructura:
head(freeny)
```

## Actualización de ecuaciones

Se parte de la distribución posterior en $t=19$ y se obtiene la distribución 
a priori en $t=20$.
```{r}
#A. Posterior en t=19
m19 <- c(1.5, 1.8, -0.7)
C19 <- matrix(c(0.00002, 0.00001, -0.00002, 0.00001, 0.00003, -0.00001, -0.00002, 
                -0.00001, 0.00002), ncol = 3)

#Valores conocidos de G20 y W20
G20 <- matrix(c(1.001, 0, 0, 0, 1, 0, 0, 0, 1), ncol=3)
W20 <- matrix(c(0.00001, 0, 0, 0, 0.00001, -0.00001, 0, -0.00001, 0.00005), ncol=3)

#B. Priori de parámetros en t=20
a20 <- G20 %*% m19
R20 <- G20 %*% C19 %*% t(G20) + W20
a20
R20
```

Con los valores de las variables explciativas se calculan el pronóstico y su 
varianza.
```{r}
freeny[20,]
F20 <- c(1, 6.06093, 4.51018) #Variables explicativas en t=20. El 1 es para
                              #agregar el intercepto
V20 <- 0.00005

#C. Pronóstico a un periodo.
f20 <- t(F20) %*% a20
Q20 <- t(F20) %*% R20 %*% F20 + V20
f20
Q20
```

Intervalo del pronóstico.
```{r}
c(qnorm(0.025, mean = f20, sd = sqrt(Q20)), qnorm(0.975, mean = f20,                                                 sd = sqrt(Q20)))
```

Una vez que se observa el valor real, se calcula la distribución posterior 
en $t$=20.
```{r}
#Valor observado de Y20:
Y20 <- 9.31378
#D. Posterior en t=20
A20 <- R20 %*% F20 %*% solve(Q20)
e20 <- Y20-f20
m20 <- a20 + A20 %*% e20
C20 <- R20 - A20 %*% Q20 %*% t(A20)
m20
C20
```


Función para actualizar más de un periodo

```{r}
# Se acomodan los datos en la estructura necesaria
datos_ej <- freeny %>% 
  mutate(intercept = 1) %>% 
  slice(20:n()) %>% 
  dplyr::select(y, intercept, income.level, price.index)

#Se asume que Gt, Vt y Wt son ctes conocidas para toda t.
actualizacion <- function(datos, m0, C0, G, W, V){
  mt_menos_1 <- m0
  Ct_menos_1 <- C0
  lista_at <- list()
  lista_Rt <- list()
  lista_ft <- list()
  lista_Qt <- list()
  lista_mt <- list()
  lista_Ct <- list()
  lista_CI <- list()
  lista_CI_inf <- list()
  lista_CI_sup <- list()
  for(t in 1:length(datos$y)){
    
    at <- G %*% mt_menos_1
    Rt <- G %*% Ct_menos_1 %*% t(G) + W
    Ft <- as.numeric(datos[t, 2:4])
    ft <- t(Ft) %*% at
    Qt <- t(Ft) %*% Rt %*% Ft + V
    CI <- c(qnorm(0.025, mean = ft, sd = sqrt(Qt)), qnorm(0.975, mean = ft, 
                                                              sd = sqrt(Qt)))
    CI_inf <- CI[1]
    CI_sup <- CI[2]
    Yt <- datos[t,1]
    At <- Rt %*% Ft %*% solve(Qt)
    et <- Yt-ft
    mt <- at + At %*% et
    Ct <- Rt - At %*% Qt %*% t(At)
    lista_at[[t]] <- at
    lista_Rt[[t]] <- Rt
    lista_ft[[t]] <- ft
    lista_Qt[[t]] <- Qt
    lista_CI[[t]] <- CI
    lista_CI_inf[[t]] <- CI_inf
    lista_CI_sup[[t]] <- CI_sup
    lista_mt[[t]] <- mt
    lista_Ct[[t]] <- Ct
    mt_menos_1 <- mt
    Ct_menos_1 <- Ct
  }
  return(list("at" = lista_at, "Rt" = lista_Rt, "ft" = lista_ft, 
              "Qt" = lista_Qt, "CI" = lista_CI, "CI_inf" = lista_CI_inf, 
              "CI_sup" = lista_CI_sup, "mt" = lista_mt, "Ct" = lista_Ct))
}
```

Se aplica la función.
```{r}
res_dlm <- actualizacion(datos_ej, m19, C19, G20, W20, V20)
```

Se grafican los pronósticos a un paso y sus intervalos.
```{r}
df_graficas <- data.frame("fecha" = datos_ej %>% row.names(), "y_real" = datos_ej$y, 
           "y_pronostico" = res_dlm$ft %>% unlist(), "CI_inf" = res_dlm$CI_inf %>% unlist(),
           "CI_sup" = res_dlm$CI_sup %>% unlist()) %>% 
  mutate(fecha = as.numeric(fecha))
```

```{r}
ggplot(data = df_graficas, aes(x = fecha)) +
  geom_point(aes(y = y_real, shape = "Observaciones"), size = 2) +
  geom_line(aes(y = y_pronostico, color = 'Pronósticos'), size = 1) +
  geom_line(aes(y = CI_inf), color = "blue", alpha = 0.3) +
  geom_line(aes(y = CI_sup), color = "blue", alpha = 0.3) + 
  geom_ribbon(aes(ymax = CI_sup, ymin = CI_inf, fill = 'Intervalo al 95%'), alpha = 0.3) +
  theme_bw() +
  scale_colour_manual(
    name = "", values = c("Intervalo al 95%" = "transparent",
                          "Pronósticos" = "black")) +
  scale_fill_manual(
    name = "",  values = c("Intervalo al 95%" = "blue",
                           "Pronósticos" = "transparent")) +
  theme(legend.position = "bottom") +
  labs(shape = "") +
  ylab('Ventas') +
  xlab('Fecha') +
  theme(axis.text.x = element_text(size = 20),
        axis.text.y = element_text(size = 20),
        axis.title = element_text(size = 22),
        legend.text = element_text(size=20)) 

ggsave(filename = "graphs/teoria/actualizacion/actualizacion.png", width = 11.7, height = 6)
```

Se grafican la evolución de los parámetros.
```{r}
df_params <- data.frame(reduce(res_dlm$mt, cbind) %>% t(), fecha = df_graficas$fecha)  %>% 
  rename(Intercepto = X1, Ingreso = X2, Precio = X3) %>% 
  pivot_longer(names_to = "parametro", values_to = "valor", 
               cols = c(Intercepto, Ingreso, Precio))

```

```{r}
ggplot(df_params, aes(x=fecha, y = valor)) +
  geom_line() +
  facet_wrap(~parametro, nrow = 3, scales = "free") +
  theme_bw()  +
  ylab("Valor") +
  xlab("Fecha") +
  theme(axis.text.x = element_text(size = 20),
        axis.text.y = element_text(size = 20),
        axis.title = element_text(size = 22),
        strip.text = element_text(size=20)) 

ggsave(filename = "graphs/teoria/actualizacion/parametros.png", width = 11.7, height = 6)
```


## Pronósticos a más de un paso.

```{r}
freeny[21,]

#Valores iniciales. 
#m20 y C20 se definieron en el ejemplo pasado
a20_0 <- m20
R20_0 <- C20

#k = 1 (pronóstico a un paso)
#Valores conocidos de F21, G21, V21 y W21
F21 <- c(1, 6.07103, 4.50352)
G21 <- matrix(c(1.001, 0, 0, 0, 1, 0, 0, 0, 1), ncol=3)
V21 <- 0.00005
W21 <- matrix(c(0.00001, 0, 0, 0, 0.00001, -0.00001, 0, -0.00001, 0.00005), ncol=3)

#Distribución de estados en t=21
a20_1 <- G21 %*% a20_0
R20_1 <- G21 %*% R20_0 %*% t(G21) + W21

#Distribución de pronóstico de Y21
f20_1 <- t(F21) %*% a20_1
Q20_1 <- t(F21) %*% R20_1 %*% F21 + V21
f20_1
Q20_1

freeny[22,]
#k = 2 (pronóstico a dos pasos)
#Valores conocidos de F22, G22, V22 y W22
F22 <- c(1, 6.08018, 4.4936)
G22 <- matrix(c(1.001, 0, 0, 0, 1, 0, 0, 0, 1), ncol=3)
V22 <- 0.00005
W22 <- matrix(c(0.00001, 0, 0, 0, 0.00001, -0.00001, 0, -0.00001, 0.00005), ncol=3)

#Distribución de estados en t=22
a20_2 <- G22 %*% a20_1
R20_2 <- G22 %*% R20_1 %*% t(G22) + W22

#Distribución de pronóstico de Y22
f20_2 <- t(F22) %*% a20_2
Q20_2 <- t(F22) %*% R20_2 %*% F22 + V22
f20_2
Q20_2

#Covarianzas
C20_1_1 <- R20_1
C20_2_1 <- G22 %*% C20_1_1 #Covarianza entre theta22 y theta 21
cov_Y22_Y21 <- t(F22) %*% C20_2_1 %*% F21
cov_Y22_Y21
```

```{r}
a20_1
```

```{r}
R20_1
```

```{r}
a20_2
```

```{r}
R20_2
```

```{r}
datos_ej_prons <- datos_ej[-1,] 
```


```{r}
# Se define una función para calcular los pronósticos a más de un paso
#Los datos deben empezar en el primer periodo futuro (no observado)
pronosticos <- function(datos, at_0, Rt_0, G, W, V){
  at_k<- at_0
  Rt_k <- Rt_0
  lista_at_k <- list()
  lista_Rt_k <- list()
  lista_ft_k <- list()
  lista_Qt_k <- list()
  lista_CI_inf <- list()
  lista_CI_sup <- list()
  for(k in 1:length(datos$y)){
   
    at_k <- G %*% at_k
    Rt_k <- G %*% Rt_k %*% t(G) + W
    Ft <- as.numeric(datos[k, 2:4])
    ft_k <- t(Ft) %*% at_k
    Qt_k <- t(Ft) %*% Rt_k %*% Ft + V
    CI <- c(qnorm(0.025, mean = ft_k, sd = sqrt(Qt_k)), 
            qnorm(0.975, mean = ft_k,  sd = sqrt(Qt_k)))
    CI_inf <- CI[1]
    CI_sup <- CI[2]
    lista_at_k[[k]] <- at_k
    lista_Rt_k[[k]] <- Rt_k
    lista_ft_k[[k]] <- ft_k
    lista_Qt_k[[k]] <- Qt_k
    lista_CI_inf[[k]] <- CI_inf
    lista_CI_sup[[k]] <- CI_sup
    
  }
  return(list("at_k" = lista_at_k, "Rt_k" = lista_Rt_k, "ft_k" = lista_ft_k, 
              "Qt_k" = lista_Qt_k, "CI_inf" = lista_CI_inf, "CI_sup" = lista_CI_sup))
}
```

Se aplica la función.
```{r}
pronos_dlm <- pronosticos(datos_ej_prons, m20, C20, G20, W20, V20)
```

Se grafican los resultados.
```{r}
df_pronos <- data.frame("fecha" = datos_ej_prons %>% row.names(), "y_real" = datos_ej_prons$y, 
           "y_pronostico" = pronos_dlm$ft_k %>% unlist(), 
           "CI_inf" = pronos_dlm$CI_inf %>% unlist(),
           "CI_sup" = pronos_dlm$CI_sup %>% unlist()) %>% 
  mutate(fecha = as.numeric(fecha))
```

```{r}
ggplot(data = df_pronos, aes(x = fecha)) +
  geom_point(aes(y = y_real, shape = "Observaciones"), size = 2) +
  geom_line(aes(y = y_pronostico, color = 'Pronósticos'), size = 1) +
  geom_line(aes(y = CI_inf), color = "blue", alpha = 0.3) +
  geom_line(aes(y = CI_sup), color = "blue", alpha = 0.3) + 
  geom_ribbon(aes(ymax = CI_sup, ymin = CI_inf, fill = 'Intervalo al 95%'), alpha = 0.3) +
  theme_bw() +
  scale_colour_manual(
    name = "", values = c("Intervalo al 95%" = "transparent",
                          "Pronósticos" = "black")) +
  scale_fill_manual(
    name = "",  values = c("Intervalo al 95%" = "blue",
                           "Pronósticos" = "transparent")) +
  theme(legend.position = "bottom") +
  labs(shape = "") +
  ylab('Ventas') +
  xlab('Fecha') +
  theme(axis.text.x = element_text(size = 20),
        axis.text.y = element_text(size = 20),
        axis.title = element_text(size = 22),
        legend.text = element_text(size=20)) 

ggsave(filename = "graphs/teoria/pronos/pronos.png", width = 11.7, height = 6)  
```

